【裁判字號】    89,台上,6074
【裁判日期】    891012
【裁判案由】    貪污
【裁判全文】
最高法院刑事判決                              八十九年度台上字第六○七四號
    上  訴  人  台灣高等法院檢察署檢察官
    被      告  丙○○
                丁○○
    右二人共同
    選任辯護人  林照雄律師
    被      告  乙○○
    選任辯護人  高進福律師
    被      告  戊○○
    選任辯護人  鍾開榮律師
    被      告  甲○○
    選任辯護人  林春鏞律師
右上訴人因被告等貪污案件，不服台灣高等法院中華民國八十九年三月三十一日第二
審更審判決（八十八年度上更(二)字第三四○號，起訴案號：台灣台北地方法院檢察署
八十二年度偵字第二五八二八、二九一三二、二九九○○號），提起上訴，本院判決
如左：
    主  文
原判決撤銷，發回台灣高等法院。
    理  由
本件原判決以公訴意旨略稱：被告丙○○曾任第一商業銀行股份有限公司南門分行（
下稱一銀南門分行）經理，丁○○曾任一銀南門分行副理，乙○○曾任一銀南門分行
專員，戊○○係一銀南門分行辦事員，甲○○曾任彰化商業銀行股份有限公司東門分
行（下稱彰銀東門分行）辦事員，均係依據法令從事公務之人。民國七十八年、七十
九年間，丙○○、丁○○、乙○○、戊○○等任職一銀南門分行，甲○○任職彰銀東
門分行時，負責經辦國勝企業股份有限公司（下稱國勝公司）及其關係企業雅慶工業
股份有限公司（下稱雅慶公司）在一銀南門分行或彰銀東門分行貸款相關之授信、徵
信、審查、複審業務；七十八年間，國勝公司經財政部證券管理委員會核准現金增資
發行新股，當時國勝公司股票每股已上漲至新台幣（下同）九十餘元，國勝公司為酬
謝丙○○、丁○○、乙○○、戊○○、甲○○等多年來經辦國勝公司、雅慶公司之貸
款、授信、徵信業務，明知丙○○等並非國勝公司原股東，不符合股東配股之資格，
亦未經公開抽籤，於七十八年九月四日，私下以每股二十元（當次國勝公司以溢價每
股二十元發行新股）價格，出售國勝公司股票五千股給丙○○（以妻蔡紀美名義過戶
），三千股給丁○○（以妻廖勝蓉名義過戶），二千股給乙○○（以妻柯王珗珗名義
過戶），三千股給戊○○（以妻陳琳佩名義過戶），三千股給甲○○（以妻林阿葉名
義過戶）；七十八年九月四日國勝公司股票收盤價是九十元，丙○○對於職務上之行
為收受三十五萬元賄賂，丁○○收受二十一萬元，乙○○收受十四萬元，戊○○收受
二十一萬元，甲○○收受二十一萬元；七十九年間，國勝公司又經核准發行新股，國
勝公司於七十九年十二月五日，再以票面價格出售增資股票之方式，酬謝丙○○等經
辦該公司等貸款業務，丙○○、丁○○、戊○○、甲○○等均基於概括之犯意，丙○
○認購三萬股，當天國勝公司股票收盤價是二十九‧七元，對於職務之行為收受五十
九萬一千元賄賂；丁○○認購三萬股，收受五十九萬一千元；戊○○認購一萬股，收
受十九萬七千元；甲○○認購一萬股，收受十九萬七千元。因認被告等均涉犯貪污治
罪條例第六條第一項之對於職務上行為收受賄賂罪嫌。但經審理結果，認為不能證明
被告等犯罪，因而維持第一審諭知被告等無罪之判決，駁回檢察官在第二審之上訴。
固非無見。
惟查：一、審理事實之法院，對於與被告被訴事實有關之證據，應從各方面詳予調查
，以期發現真實，苟有與待證事實相關之證據尚未查竣，即難為有利或不利於被告之
判斷。原判決認定國勝公司於第一商業銀行之貸款係自七十五年六月二十四日，由總
行以一總業外字第○五四○三號函知大同分行時將公司授信有關資料移轉南門分行承
接辦理，其七十七年國勝公司授信額度為六五○○萬元，外幣美金二○○萬元，七十
八年授信額度四五○○萬元，外幣美金二○○萬元；雅慶公司係於七十二年一月二十
五日經由台灣光寶電子公司介紹往來，七十七年授信額度一二八○○萬元，外幣美金
二六六萬元，七十八年授信額度一二六二五萬元，外幣美金二○○萬元，七十九年授
信額度一一九二五萬元，外幣美金二○○萬元各等情，固有一銀南門分行八十八年八
月十一日一南字第一九九號函在卷可稽，但被告等被訴對於職務上之行為收受賄賂之
犯罪時間係在七十八年九月及七十九年十二月間，依證人陳明順在法務部調查局台北
市調查處偵訊時所供：國勝公司於七十五、七十七、七十八、七十九年各次辦理現金
增資時，均由各部門主管提出公關需求，規劃分配給各往來機關之認股數，交由董事
長等核定，再以承銷價賣給相關之銀行人員；增資配股可保留百分之十五供員工認購
，有關之公關股均是由此部分撥出等語（見第二九一三二號偵查卷第十三、十四頁）
，似指被告等係因屬於與國勝公司或雅慶公司有業務往來之人員，國勝公司為達成其
公關需求，乃自其保留供員工認購之增資股，按承銷價出售予被告等。則國勝公司於
七十五、七十六年之授信額度及雅慶公司自七十二年至七十六年之授信額度各為如何
？其與上開二公司七十七年至七十九年間之授信額度相比較，是否有增減？被告等曾
否於前開期間內承辦該二公司之貸款授信、徵信、審查、複審等業務？凡此與認定被
告等是否因其職務關係取得其等自國勝公司低價承購增資股之不正利益，至有關係，
自有進一步釐清之必要。本院前次判決發回意旨就此已予指明，原審仍未查明，即遽
認被告等係依核定承銷價認購股票，乃合法之投資行為，與其等之職務行為無對價關
係，而為被告等有利之認定，自屬未盡調查之能事。二、貪污治罪條例第五條第一項
第三款之對於職務上之行為收受不正利益罪，其所謂不正利益，係指賄賂以外，足供
人需要或滿足人慾望之一切有形無形之利益而言。原判決理由第三項之(四)既認定被告
等依承銷價所購得之國勝公司增資股票，較之經公開發行抽籤而中籤者，得有免抽籤
之優勢，係不爭之事實等情；倘被告等係因承辦國勝公司或雅慶公司之貸款授信、徵
信、審查、複審等業務之職務上關係，國勝公司為其公關需求，乃自其原保留百分之
十五供員工認購之增資股，使被告等取得免抽籤之優勢，按員工之承銷價格獲得承購
該增資股，係屬無訛，能否謂被告等並未因此取得不正利益，不無研究之餘地。原審
就此未予究明，即認被告等認購上開股份為「純屬合法投資理財」，亦嫌速斷。三、
檢察官起訴書指稱國勝公司未經公開抽籤，於七十八年九月四日，私下以每股二十元
「出售三千股給甲○○（以妻林阿葉名義過戶）」等情，並有卷附「國勝企業股份有
限公司七十八年度現金增資認股繳款書」可稽（見第二九九○○號偵查卷第二十三頁
」，原判決理由第三項之(四)卻謂「被告甲○○以其妻林阿葉名義於七十八年九月四日
認購之二千股，於國勝公司股票下市停止買賣，已形同廢紙，迄今猶未賣出」，其所
認定被告甲○○該次認購之股數，與卷內證據資料矛盾，亦有可議。以上諸端，或為
檢察官上訴意旨所指摘，或為本院得依職權調查之事項，應認原判決仍有撤銷發回之
原因。
據上論結，應依刑事訴訟法第三百九十七條、第四百零一條，判決如主文。
中      華      民      國    八十九    年      十      月     十二     日
                              最高法院刑事第十庭
                                  審判長法官  曾  有  田
                                        法官  陳  宗  鎮
                                        法官  劉  介  民
                                        法官  魏  新  和
                                        法官  孫  增  同
      右正本證明與原本無異
                                              書  記  官
中      華      民      國    八十九    年      十      月     十七     日


司法院資訊處製作；財團法人民間司法改革基金會備份。
